臺灣高等法院民事判決　　　　　　　　　　　　　　　九十年度保險上字第五二號
　　上　訴　人　國泰人壽保險股份有限公司
　　法定代理人　蔡宏圖
　　被 上訴 人　甲○○
右當事人間請求給付保險金事件，上訴人對於中華民國九十年九月七日臺灣臺北地方
法院第一審判決（八十九年度保險字第一四七號），提起上訴，本院判決如左：
　　　主　　　文
原判決廢棄。
被上訴人在第一審之訴及假執行之聲請均駁回。
第一、二審訴訟費用均由被上訴人負擔。
　　　事　　　實
甲、上訴人方面：
　一、聲明：求為判決如主文所示。
  二、陳述：與原判決記載相同者予以引用外，補稱略以：
　　(一)依經驗法則及論理法則，住院病歷及診斷證明書，僅能證明有診治及受傷，尚
　　　不足以證明該傷發生原因為何，本件廣東省四會市中醫院醫生並未親身目睹被
　　　上訴人所稱事故發生情形，此由原審卷原證三之該院病歷病史所載「病患自述
　　　：：：」可明，故不能以此遽認被上訴人陳述之意外為真正。
　　(二)如真同被上訴人所述，係下階梯時跌倒，撞到石頭致傷（參見原審卷被證一理
      賠事故確記報告書四事故經過），以山路台階之形狀，眼臉部撞及階梯正面堅
      硬直角，必呈直線狀凹痕傷口，或兩眼及兩眼間鼻樑同時受傷，始為合理，惟
      被上訴人僅有右眼眼球範圍一處受傷，令人實難想像。
　　(三)關於上述台中榮總醫院另案之覆函（民國九十年四月二十四日九十中榮醫行字
      第一四六五號），參酌該案法院僅送被上訴人之住院病歷及診斷證明書予台中
　　　榮民總醫院作為參考，及上開函覆說明二「依來函所附之四會市中醫院病歷記
　　　載，盧女士步行樓梯不慎跌倒傷及右眼，致右眼破裂（角膜裂傷、內容物脫出
　　　及外傷性白內障）、失去光感（即失明），並接受右眼眼球摘除手術，日後於
　　　本院求診，右眼確實已摘除。按病患陳述受傷經過及病歷所載資料，並無明顯
　　　不合理或矛盾之處。」，可見其僅限就被上訴人在四會市中醫院病歷及在台中
　　　榮民總醫院之陳述為判斷，未參酌其他證據，不能逕採該函為證據，認被上訴
　　　人主張實在。
    (四)至另案國立臺灣大學醫學院附設醫院之覆函（民國九十年九月二十七日（九十
      ）校附醫祕字第二五二０一號），核其內容僅係就醫學觀點說明眼球傷勢可能
      之變化，未就被上訴人主張之發生經過是否屬實判斷，自不可以此認定被上訴
      人果有下山跌倒一事。
　三、證據：引用原審之立證方法外，補提臺灣台北地方法院函稿影本一件。
乙、被上訴人方面：
　一、聲明：
  　(一)上訴駁回。
    (二)第一、二審訴訟費用由上訴人負擔。
  二、陳述：與原判決記載相同者予以引用外，補稱略以：
  　(一)上訴人如認被上訴人之傷非屬意外，自應由上訴人負免責事由之舉證責任，上
      訴人迄今仍無法負其免責事由之舉證責任，以圓其說。
　　(二)被上訴人甲○○因本件事故不幸摘除眼球至一目失明後，復因八十八年九月二
      十一日大地震而南投縣鹿谷鄉災情嚴重，家園受損慘重，復於八十九年六月間
      發生車禍造成左側神經完全斷裂，左上肢為殘廢之肢，目前仍在積極復建中，
      此有長庚醫院診斷證明可稽，被上訴人因連續承受不幸事故目前情緒非常不穩
      且正在復建中，又家居南投，確實無法護送親自到庭。
　三、證據：引用原審之立證方法。
　　　理　　　由
一、被上訴人主張其於八十七年十一月二十三日與上訴人訂立旅行平安保險契約，嗣
　　被上訴人於同年月二十七日與友人遊大陸寶晶宮山時不慎撞傷右眼，經手術摘除
　　，現右眼視力已永久完全喪失，請求上訴人給付五百二十五萬元保險金及利息等
　　語；上訴人則以：被上訴人多重投保係複保險，且所稱受傷過程不合情理，證人
　　所言亦有矛盾，被上訴人之傷顯非意外事故所造成，不合保險給付要件云云，資
　　為抗辯，原審判如被上訴人請求，上訴人提起上訴。
二、被上訴人主張於八十七年十一月二十三日向上訴人投保旅行平安保險，保險金額
　　為一千五百萬元，保險期間自八十七年十一月二十三日十二時起計十日，而依國
　　泰旅行平安保險契約條款所附殘障程度與保險金給付表所載，一目視力永久完全
　　喪失者，其給付比例為保險金百分之三十五。同年月二十七日，被上訴人右眼球
　　經手術摘除，現右眼視力已永久完全喪失，經向上訴人申請理賠，為上訴人以事
　　故發行經過不明確為由拒絕理賠等情，為上訴人所不爭執，且據被上訴人提出廣
　　東省四會市中醫院住院病歷影本、台中榮民總醫院診斷證明書影本、上訴人八十
　　八年九月二日國壽字第八八○九○○四一號函影本、平安保險保險單影本、保險
　　費收據影本、國泰旅行平安保險契約條款影本等件為證，自堪信為真實。
三、按當事人主張有利於己之事實者，就其事實有舉證之責任，民事訴訟法第二百七
    十七條第一項定有明文。查依被上訴人所投保之國泰旅行平安保險契約第二條關
    於保險範圍之約定為「被保險人於本契約有效期間內，因遭受意外傷害事故，致
    其身體蒙受傷害而致殘廢或死亡時，依照本契約約定，給付保險金」（原審卷第
    二十一頁背面）。本件被上訴人主張其係因旅遊大陸寶晶宮時意外跌倒受傷，上
    訴人否認之。則依前開民事訴訟法舉證責任之規定，被上訴人就其所受傷害係因
    意外事故所致之事實，自應負舉證責任。被上訴人主張應由上訴人就被上訴人之
    傷非屬意外所致之事實，負舉證責任云云，尚無可採。
四、被上訴人雖舉黃永豐、王偉俊為證，據黃永豐於原審證稱：「在大陸寶晶宮玩那
　　天早上下山時，原告跌倒，因為她有叫，我當時在場，我走在她前面，我過去看
　　到她先生扶她起來，後來下山後回飯店，林建立打電話給我說原告痛的不得了，
　　我聯絡一個大陸人，送她去醫院，醫生出來說眼睛很嚴重要摘除：：」（原審卷
　　第四十一頁）；王偉俊在原審證稱：「當時黃永豐、原告夫婦到我們那邊去玩，
　　我在四會市工作，我安排他們到寶晶宮去玩，大約中午時，要下山，我聽到原告
　　跌倒，我去看她，眼睛週圍都瘀青，回來後他們去看醫生。」（問：是聽到原告
　　跌倒聲還是叫聲？）「聽到叫聲，走的秩序是我在中間，盧在最後面，我們去了
　　八個人，林建立走在我後面：：：原告夫婦有無走在一起我不清楚。發生事故地
　　方有台階，當時路面在整修，當時我看到原告只有臉部受傷，其他地方有無受傷
　　我不清楚。」（原審卷第四十二頁），被上訴人之夫林建立於原審則證稱：「日
　　期我忘記，我在大陸過了兩、三天，我與黃永豐及我太太，王偉俊及四個大陸朋
　　友我不知道名字，去寶晶宮山玩，我們車子放在山下，上山後，下山時，我太太
　　跌倒，我去把她扶起來，她撞到右眼，她右臉附近整個都紅了，到山下時，我告
　　訴黃永豐，有一個大陸人去買眼藥水給我太太滴，我們就回家，我太太跌倒時，
　　黃永豐、王偉俊都在場，因為當地不熟，回到旅社才感覺嚴重，我太太會喊痛，
　　我打電話給黃永豐，黃永豐跟一個大陸人帶我們去醫院：：：」，「：：是我太
　　太跌倒發出聲音時我才回頭，她跌倒一剎那我沒有看到，我太太當天穿高跟鞋：
　　：眼睛附近紅腫當時並未塗藥，其他部分沒有受傷」（原審卷第四十頁），所述
　　被上訴人受傷之初右眼附近紅腫與王偉俊所述眼睛週圍瘀青，已不一致；而證人
　　黃永豐於被上訴人就同一受傷事實另請求新光人壽保險股份有限公司給付保險金
　　案件（臺灣台北地方法院八十九年度訴字第一四八號）做證時（筆錄將黃永豐誤
　　載為王永豐，惟身分證字號與原審所載黃永豐身分證字號相同），稱：「：：：
　　我走在前面，忽然聽到後面有叫聲，回頭看時原告已趴在地上，原告跟我說她撞
　　到眼睛，當時我看沒有流血，但有瘀青，眼球是紅的：：：回到飯店後她先生跟
　　我說原告的眼睛很痛，我就聯絡：：：介紹醫院就診：：：」，「我沒有看到她
　　跌倒的經過，只看到地面都是石頭」（原審卷第六十八、六十九頁）；是林建立
　　與黃永豐看到被上訴人跌倒後之時間，縱非同時，相差亦應不出一分鐘，在如此
　　短暫時間內如被上訴人右眼睛週圍有受傷，亦不致由紅腫瞬即轉成瘀青；況證人
　　王偉俊於臺灣台北地方法院該另案作證時稱：「：：我本來走前面，聽到後面有
　　叫聲回去看，我回去時，原告已經坐起來了，眼睛週圍都是土：：」（原審卷第
　　七０頁），如依三位證人所述看到被上訴人跌倒後之順序，王偉俊應是最後看到
　　（因他看到時被上訴人已坐起來），何以較先看到之被上訴人之夫林建立與證人
　　黃永豐看到的情況，並非眼睛週圍有土，而是紅腫或瘀青，較後看到反而是只見
　　泥土而未見紅腫或瘀青。況依被上訴人自陳及證人所述，被上訴人係穿高跟鞋於
　　下山時往前趴跌倒而右眼受傷，依人體之頭顱、臉部構造，如趴倒眼球撞及地面
　　受傷，則該眼睛同側之臉部或鼻部應受有擦傷，始為合理，如僅該眼睛附近有紅
　　腫或瘀青，倒更像站立或仰臥時被拳或其他物體擊中之結果。而被上訴人所提出
　　之大陸四會市中醫院證明書記載，被上訴人入該院時，因右眼角、鞏膜破裂傷、
　　眼內容物已脫出、晶狀體破裂並變渾濁（原審卷第一０六頁），足見被上訴人右
　　眼受傷時係受有重擊，此一重擊力量如係因往前趴倒自身力量所致，則右眼側之
　　臉部亦斷無完好而無擦挫傷之理。而依被上訴人所提出大陸人士潘鑑流出具之證
　　明書，固亦記載被上訴人遊寶晶宮時摔倒，眼睛受傷，當晚八時左右黃先生至其
　　宅找他，說林太太眼睛很痛要看醫生，他們就一起送林太太（即被上訴人）去就
　　診，惟其後並附註：「關於中保人壽保險公司和太平洋公司採證時，我當時不是
　　很清楚，因為黃先生來叫我送林太太去醫院時說在梯級摔傷，我以為在家樓梯摔
　　倒，所以我對中保和太平洋公司所說的證詞才會有出入，今天特立此證明書證明
　　林太太確實（在）寶晶宮梯級摔倒」（原審卷第七頁），查依潘鑑流之證明所載
　　，其係在寶晶宮山下等，被上訴人等一行到山下其車上時，已告知伊被上訴人摔
　　倒，眼睛受傷，又如何會誤以為在家中摔倒，且依其在中國太平洋保險公司人員
　　訊問時稱：「九八年十一月二十七日十九點鐘左右，我收到黃（應為「王」之誤
    ）偉俊傳呼，告知甲○○在他家（租住）上階梯時跌傷眼部，叫我立即過去，我
    即刻趕到王偉俊家（沙尾一路十八巷五座二號），看見甲○○用手巾遮住右眼，
    即用車送她到四會市中醫院急診」（原審卷第四十八頁），亦與證人林建立、黃
　　永豐所稱係自旅社送往醫院就診之情況不符。證人林建立、黃永豐、王偉俊之證
　　言既互有扞格且悖離常理，自難採為被上訴人有利之認定，從而被上訴人主張其
　　在旅遊大陸寶晶宮下山時跌倒，意外受傷致右眼摘除失明，尚難採信。被上訴人
　　既未能證明其右眼係因意外事故所致之傷害而摘除，其依旅行平安保險契約請求
　　上訴人給付殘廢給付，尚嫌無據。
五、綜上所述，被上訴人依保險契約請求上訴人給付五百二十五萬元及其利息，為無
    理由，其假執行之聲請亦失所附麗，原審為上訴人敗訴之判決並為假執行之宣告
    ，尚有未洽，上訴意旨，指摘原判決不當，求予廢棄改判，為有理由，應予准許
    。
六、本件事證已臻明確，兩造其餘主張對於判決結果無影響，爰不予贅述，附此明
    。至臺灣台北地方法院於另案（該院八十九年度保險字第一四八號）函請台中榮
    民總醫院就被上訴人主張之事實與其病歷所載有無不合理或矛盾之處為函復（本
    院卷第八十三頁），係將法院認定事實之職權委由第三人行使，該醫院之復函自
    不能做為認定事實之依據。
七、據上論結，本件上訴為有理由，依民事訴訟法第四百五十條、第七十八條，判決
　　如主文。
中　　　華　　　民　　　國　　九十一 　 年　　  二  　　月　　二十六  　日
　　　　　　　　　　　　　　　　民事第十一庭
　　　　　　　　　　　　　　　　　　審判長法　官　吳　景　源
　　　　　　　　　　　　　　　　　　　　　法　官　連　正　義
　　　　　　　　　　　　　　　　　　　　　法　官　滕　允　潔
右正本係照原本作成。
如不服本判決，應於收受送達後二十日內向本院提出上訴書狀，其未表明上訴理由者
，並應於提出上訴後二十日內向本院補提理由書狀（均須按他造當事人之人數附繕本
），上訴時應提出委任律師或具有律師資格之人之委任狀，委任有律師資格者，另應
附具律師及格證書及釋明委任人與受任人有民事訴訟法第四百六十六條之一第一項但
書或第二項（詳附註）所定關係之釋明文書影本。
中　　　華　　　民　　　國　　九十一  　年　　  三  　　月　　  一   　 日
　　　　　　　　　　　　　　　　　　　　　書記官　林　麗　觀
附註：
民事訴訟法第四百六十六條之一（第一項、第二項）：
對於第二審判決上訴，上訴人應委任律師為訴訟代理人，但上訴人或其法定代理人具
有律師資格者，不在此限。
上訴人之配偶、三親等內之血親、二親等內之姻親，或上訴人為法人、中央或地方機
關時，其所屬專任人員具有律師資格並經法院認為適當者，亦得為第三審訴訟代理人
。
